【裁判字號】    97,訴,1417
【裁判日期】    990823
【裁判案由】    貪污治罪條例等
【裁判全文】
臺灣高雄地方法院刑事判決              97年度訴字第1417號
公  訴  人  臺灣高雄地方法院檢察署檢察官
被      告  巡弋股份有限公司（原名巡弋顧問股份有限公司）
兼  代表人  乙○○
上  一  人
選任辯護人  黃順天律師
上列被告等因違反政府採購法案件，經檢察官提起公訴（95年度
偵字第24648 號、96年度偵字第11154 號、97年度偵字第23291
號），被告等就被訴事實為有罪之陳述，經本院合議庭裁定改由
受命法官獨任依簡式審判程序審理，判決如下︰
    主  文
乙○○犯政府採購法第八十七條第五項後段之妨害投標罪，處有
期徒刑肆月，如易科罰金，以銀元參佰元即新臺幣玖佰元折算壹
日；減為有期徒刑貳月，如易科罰金，以銀元參佰元即新臺幣玖
佰元折算壹日。
巡弋股份有限公司之代表人，因執行業務犯政府採購法第八十七
條第五項後段之妨害投標罪，科罰金新臺幣貳拾萬元；減為罰金
新臺幣壹拾萬元。
    事  實
一、乙○○係巡弋股份有限公司（下稱巡弋公司，原名巡弋顧問
    股份有限公司，於民國93年4 月7 日完成更名登記）之負責
    人。因乙○○之友人甲○○（另行審結）於93年3 月間，有
    意參與投標高雄市政府勞工局（下稱勞工局）公開招標之「
    九十三年度五一勞動節系列活動」勞務委託案，惟自身無符
    合投標資格之公司名義及證件，遂向乙○○商借巡弋公司之
    名義及證件，乙○○明知此情，在無以巡弋公司名義實際投
    標、履約真意之情形下，仍基於意圖影響採購結果之犯意，
    容許甲○○使用巡弋公司之名義及證件參與前開標案，全權
    負責投標事宜，惟甲○○須支付巡弋公司因此所生之稅金。
    甲○○遂基於意圖影響採購結果之犯意，借用巡弋公司之名
    義及證件，自行支付押標金後，於93年3 月29日投遞標單參
    與競標，嗣於93年3 月30日開標，因僅巡弋公司一家參標，
    不符政府採購法之規定而流標。勞工局於93年4 月1 日公告
    訂於同年月8 日第2 次公開招標，乙○○承前同一犯意，容
    許甲○○再度使用巡弋公司之名義及證件競標，甲○○遂於
    同年月5 日以巡弋公司名義製作投標單參與投標，於同年月
    8 日開標時，仍僅有巡弋公司一家參標，經勞工局評選委員
    評定由巡弋公司得標，勞工局據此於同年月9 日與巡弋公司
    簽約。嗣因法務部調查局偵辦勞工局辦理「九十三年度五一
    勞動節系列活動」勞務委託案之相關弊案時，始循線查悉上
    情。
二、案經法務部調查局航業海員調查處高雄站報告臺灣高雄地方
    法院檢察署檢察官偵查起訴。
    理  由
一、上揭犯罪事實，迭據被告乙○○於警詢、偵訊及本院審理時
    均坦承不諱（見偵卷二第142-145 、149-152 頁；本院卷三
    99年8 月9 日準備程序筆錄第2 頁、審判筆錄第54-56 頁）
    ，復有勞工局「九十三年度五一勞動節系列活動」勞務委託
    案93年3 月16日公開招標公告、招標規範、93年3 月17日更
    正公告、93年3 月29日廠商投標文件親自送達收件三聯單、
    93年3 月30日廠商開標簽到表、93年4 月1 日公開招標公告
    、股份有限公司變更登記表、93年4 月5 日廠商投標文件親
    自送達收件三聯單、投標企畫、臺北市政府營利事業登記證
    、會員證書、標案採購專用標商印模單、投標單、93年4 月
    8 日評選會議簽到簿、開標紀錄、總評分表、評選項目及評
    分表、評選委員會紀錄、開會通知、勞務採購合約書及招標
    須知等在卷可稽（見偵卷一第226-256 頁），足認被告乙○
    ○之自白與事實相符，堪予採信。本件事證明確，應依法論
    科。
二、按現代商業經濟活動日趨分工精密，垂直或水平整合之各廠
    商共同經營同一或類似之營業內容，以求更具效率之運作並
    創造各廠商間之最大利潤，並非少見，各股東基於經營環境
    需求，將各自擁有之不同資源整合成立1 家公司，並在同一
    公司之名義下相互支援合作，以求各股東間均能獲取商業利
    益，如各股東認以公司名義參與投標可以獲得最大之得標機
    會，並達到利益均霑之目的，而遊說公司負責人參與投標，
    因該公司有投標真意進而參與競標，尚與無投標真意而僅單
    純借用其他公司名義投標之情形不同，固不得遽以政府採購
    法第87條第5 項規定之借牌投標罪名相繩。然如採購機關限
    定具有一定資格之公司始得參與投標時，不符合該項資格者
    ，自始即無權參與投標，倘為規避該資格限制而借用無投標
    真意之公司名義或證件參與投標，即屬破壞政府採購法所規
    範之公平競爭秩序，而足以影響採購之結果，自應成立政府
    採購法第87條第5 項之借牌投標罪。是以，成立借牌投標罪
    與否之判斷基準，應以該參與投標之公司有無透過競標方式
    以獲得營業利潤之真意為準，而不以借用人是否為該公司之
    股東為斷。否則，如借用人於借用他人名義投標前，先取得
    該公司之部分股份成為股東後，再以該公司名義參與投標，
    即得規避政府採購法第87條第5 項借牌投標罪之適用，則該
    罪名將形同具文。查本件同案被告甲○○為巡弋公司之股東
    ，固有巡弋公司股東名簿1 紙在卷可稽（見本院卷三99年8
    月9 日審判筆錄），惟被告乙○○係因將其向甲○○借款新
    臺幣（下同）2 、3 萬元，充作巡弋公司10萬元股份抵償債
    務，始登記甲○○為巡弋公司股東，實際上甲○○未曾參與
    巡弋公司之營運，亦不清楚巡弋公司之經營項目、每年營業
    額及獲利情形，且巡弋公司並無參與前揭標案之投標真意，
    得標後亦不負責該標案之盈虧，而係約定由甲○○全權負責
    投標及標案處理事宜，並須支付巡弋公司因此所生之稅金等
    情，業據被告乙○○、甲○○分別供述明確（見偵卷二第11
    3 、129 、144 頁；本院卷三99年8 月9 日審判筆錄第55、
    56頁），足見巡弋公司根本無參與投標之真意，則揆諸前揭
    說明，自不得以同案被告甲○○係巡弋公司之股東，即認無
    借牌投標罪之適用餘地。
三、核被告乙○○所為，係犯政府採購法第87條第5 項後段之容
    許借牌投標罪。其先後2 次容許借牌投標犯行，係為協助甲
    ○○爭取同一標案而為，足認其係基於單一之犯意，於密切
    接近之時地實施，侵害同一之法益，各行為之獨立性極為薄
    弱，依一般社會健全觀念，難以強行分開，在刑法評價上，
    以視為數個舉動之接續施行，合為包括之一行為予以評價，
    較為合理，應屬接續犯。又被告乙○○為被告巡弋公司之代
    表人，因執行業務犯政府採購法第87條第5 項後段之罪，應
    依同法第92條之規定，對被告巡弋公司亦科以該條之罰金。
    爰審酌被告乙○○出借巡弋公司名義及證件予甲○○參與投
    標，規避勞工局所設投標廠商資格之限制，破壞政府採購法
    所規範之公平競爭秩序，而足以影響採購之結果，所為雖有
    不該，惟念其係基於與甲○○間之朋友情誼始同意無償出借
    巡弋公司名義及證件，犯後始終坦承犯行，並表悔意，且從
    無前科，有臺灣高等法院被告前案紀錄表1 份在卷可參，足
    認素行良好，僅因一時失慮，偶罹刑典等一切情狀，量處如
    主文第1 項所示之刑，並諭知易科罰金之折算標準（被告乙
    ○○行為時之刑法第41條第1 項前段及罰金罰鍰提高標準條
    例第2 條係規定以銀元100 元至300 元折算1 日，而其行為
    後之現行刑法第41條第1 項前段，則係規定以新臺幣1,000
    元、2,000 元或3,000 元折算1 日，是經比較修正前、後之
    易科罰金折算標準，應以行為時即修正前之規定，較有利於
    被告乙○○，故依刑法第2 條第1 項前段之規定，本件自應
    適用修正前刑法第41條第1 項前段之規定，諭知易科罰金之
    折算標準）。另巡弋公司則因其代表人執行職務犯容許借牌
    投標罪，酌予量處如主文第2 項所示之罰金刑。又被告等犯
    罪後，中華民國九十六年罪犯減刑條例業於96年7 月4 日公
    布，並於同年月16日起施行，本件被告等犯罪均係在96年4
    月24日減刑基準日之前，且所犯之罪核與該條例第2 條第1
    項之規定相符，復無同條例第3 條限制減刑之除外情形，爰
    依該條例第2 條第1 項第3 款規定，均減其等上開宣告刑二
    分之一，並就被告乙○○部分諭知易科罰金之折算標準，以
    資懲儆。
據上論斷，依刑事訴訟法第273 條之1 第1 項、第284 條之1 、
第299 條第1 項前段，政府採購法第87條第5 項後段、第92條，
刑法第11條前段、第2 條第1 項前段、修正前刑法第41條第1 項
前段，廢止前罰金罰鍰提高標準條例第2 條，現行法規所定貨幣
單位折算新臺幣條例第2 條，中華民國九十六年罪犯減刑條例第
2 條第1 項第3 款、第7 條，判決如主文。
本案經檢察官丙○○到庭執行職務。
中    華    民    國    99    年    8     月    23    日
                  刑事第九庭  法  官  鄭詠仁
上正本證明與原本無異。
如不服本判決應於收受送達後10日內向本院提出上訴書狀，並應
敘述具體理由；其未敘述上訴理由者，應於上訴期間屆滿後20日
內向本院補提理由書（均須按他造當事人之人數附繕本）「切勿
逕送上級法院」。告訴人或被害人如對於本判決不服者，應具備
理由請求檢察官上訴，其上訴期間之計算係以檢察官收受判決正
本之日期為準。
中    華    民    國    99    年    8     月    23    日
                              書記官  盧聰明
附錄所犯法條：
政府採購法第87條
（強迫投標廠商違反本意之處罰）
意圖使廠商不為投標、違反其本意投標，或使得標廠商放棄得標
、得標後轉包或分包，而施強暴、脅迫、藥劑或催眠術者，處1
年以上7 年以下有期徒刑，得併科新臺幣3 百萬元以下罰金。
犯前項之罪，因而致人於死者，處無期徒刑或7 年以上有期徒刑
；致重傷者，處3 年以上10年以下有期徒刑，各得併科新臺幣3
百萬元以下罰金。
以詐術或其他非法之方法，使廠商無法投標或開標發生不正確結
果者，處5 年以下有期徒刑，得併科新臺幣1 百萬元以下罰金。
意圖影響決標價格或獲取不當利益，而以契約、協議或其他方式
之合意，使廠商不為投標或不為價格之競爭者，處6 月以上5 年
以下有期徒刑，得併科新臺幣1 百萬元以下罰金。
意圖影響採購結果或獲取不當利益，而借用他人名義或證件投標
者，處3 年以下有期徒刑，得併科新臺幣1 百萬元以下罰金。
容許他人借用本人名義或證件參加投標者，亦同。
第1 項、第3 項及第4 項之未遂犯罰之。
政府採購法第92條
（廠商之代理人等違反本法，廠商亦科罰金）
廠商之代表人、代理人、受雇人或其他從業人員，因執行業務犯
本法之罪者，除依該條規定處罰其行為人外，對該廠商亦科以該
條之罰金。

司法院資訊處製作；財團法人民間司法改革基金會備份。
